臺灣高雄地方法院刑事判決　　　　　　 94年度簡上字第782號
上　訴　人　臺灣高雄地方法院檢察署檢察官
上　訴　人
即　被　告　乙○○
右　一　人
選任辯護人　邱明政律師
被　　　告　甲○○
右上訴人因被告傷害案件，不服臺灣高雄地方法院94年度簡字第
4423號第一審判決（聲請簡易判決處刑案號：94年度偵字第1110
9 號），提起上訴，本院合議庭認不得以簡易判決處刑，改依通
常程序為第一審之審判，判決如左：
    主  文
原判決撤銷。
甲○○傷害人之身體，處有期徒刑伍月，如易科罰金，以參佰元
折算壹日。
乙○○無罪。
    事  實
一、甲○○與乙○○2人，於民國94年3月4日上午10時10分許，
    在高雄市前金區○○○路與成功路口處，因行車之問題發生
    口角爭執，甲○○竟基於傷害犯意，持機車大鎖毆打乙○○
    之右手及左腳，致使乙○○因而受有右腕橈骨粉碎性骨折、
    右前臂、右上臂內側、右手掌、手背及手指、左下腿前面、
    右膝內側淤青腫脹等傷害。
二、案經乙○○訴由高雄市政府警察局新興分局報告臺灣高雄地
    方法院檢察署檢察官偵查後聲請逕以簡易判決處刑。
    理  由
壹、證據能力有無之認定：
一、按被告以外之人於審判外之言詞或書面陳述，除法律有規定
    者外，不得作為證據，刑事訴訟法第159條第1項定有明文。
    而從事業務之人於業務上或通常業務過程中所須製作之紀錄
    文書、證明文書，除顯有不可信之情形外，亦得為證據，同
    法第159條之4第2款亦規定甚明。查卷附告訴人乙○○於「
    重仁骨科醫院」之病歷及告訴人甲○○於「謝明容耳鼻喉科
    診所」之病歷，均係各該診治醫師於執行醫療業務通常過程
    中所製作之紀錄文書，且無顯不可信之情況存在，自得作為
    證據。
二、次按「從事業務之人於業務上或通常業務過程中所須製作之
    紀錄文書、證明文書」固亦得為證據，已如前述。然衡之立
    法者係因該文書，係「於通常業務過程不間斷、有規律而準
    確之記載，通常有會計人員或記帳人員等校對其正確性，大
    部分紀錄係完成於業務終了前後，無預見日後可能會被提供
    作為證據之偽造動機，其虛偽之可能性小，何況如讓製作者
    以口頭方式於法庭上再重現過去之事實或數據亦有困難，因
    此其亦具有一定程度之不可代替性，除非該等紀錄文書或證
    明文書有顯然不可信之情況，否則有承認其為證據之必要。
    」（刑事訴訟法第159條之4立法理由第3項參照）而卷附告
    訴人甲○○、乙○○之診斷證明書均係告訴人甲○○、乙○
    ○因發生本件傷害事件，乃主動要求醫院診治醫師開具，並
    非診治醫師於其通常診療業務過程中之記載，且非「無預見
    日後可能會被提供作為證據之偽造動機」，故尚不能與醫師
    於通常診療過程中所記載之病患病歷資料等價齊觀，非屬刑
    事訴訟法第159條之4第2款所定之「從事業務之人於業務上
    或通常業務過程中所須製作之紀錄文書、證明文書」。被告
    甲○○提出之「謝明容耳鼻喉科診所」診斷證明書，係屬開
    具該診斷證明書之醫師於審判外之陳述，既非屬刑事訴訟法
    第159條之4第2款所定之「從事業務之人於業務上或通常業
    務過程中所須製作之紀錄文書、證明文書」，並經被告乙○
    ○之選任辯護人於準備程序中聲明異議，且查無其他得為證
    據之情事，則依刑事訴訟法第159條第1項之規定，自不得作
    為認定被告乙○○犯罪事實之證據。
三、至於告訴人乙○○提出之「重仁骨科醫院」診斷證明書，雖
    未經被告甲○○聲明異議，惟本院認為被告甲○○並未選任
    辯護人，而被告乙○○則有委任邱明政律師為其選任辯護人
    ，其二人原就診斷證明書是否為傳聞證據及傳聞例外之證據
    ，並無專業之知識足以判斷並就其證據能力聲明異議，且其
    二人雖係共同被告，惟其立場、利益則均相衝突，固於依刑
    事訴訟法第159條第1項規定排除告訴人甲○○提出之診斷證
    明書證據能力時，並須適用同法第159條之5第2項、第1項之
    規定，因被告甲○○不爭執，且經本院審酌該診斷證明書係
    告訴人乙○○出院時所作成，並依其作成時之情狀認為容許
    其有證據能力亦屬適當，而認告訴人乙○○提出之診斷證明
    書具有證據能力。惟如此就被告甲○○而言，訴訟程序顯然
    有失公平，是本院爰依刑事訴訟法第163條第2項但書之規定
    ，基於公平正義之維護，依職權調取被告二人之資料，以資
    衡平，合先敘明。
貳、被告甲○○部分：
一、訊據被告甲○○矢口否認犯行，辯稱：伊騎機車行經上址處
    有讓乙○○騎腳踏車先行，因乙○○無故與其在該處發生口
    角，乙○○竟徒手毆打其左臉頰，並朝伊揮拳、腳踢，然因
    其閃躲致使乙○○揮空拳無著而摔倒受傷，且因乙○○自己
    腳踢到其所騎乘之機車而受傷，其並未持機車大鎖毆打乙○
    ○云云。惟查，右揭事實業經證人乙○○於本院審理時證述
    屬實，並有告訴人乙○○於94年3月4日前往重仁骨科醫院急
    診就醫之病歷資料影本及照片三張在卷可稽。衡以告訴人乙
    ○○所受傷害情形，端無僅因跌倒即受有如斯傷害之可能，
    是被告甲○○辯稱告訴人乙○○所受傷害係跌倒造成云云，
    顯不足採。再參以告訴人之右腕橈骨係受有「粉碎性骨折」
    之傷害，即顯非年逾66歲之被告甲○○以徒手毆打方式即能
    造成，足見其當有使用器具毆打告訴人乙○○，始可能造成
    粉碎性骨折之傷害。是證人乙○○證稱被告甲○○係持機車
    大鎖攻擊乙節，核與事實相符，足堪採信，而被告甲○○所
    辯則顯係卸責之詞，殊不足採，其傷害之犯行，足堪認定。
三、核被告甲○○所為，係犯刑法第277條第1項之傷害罪。原審
    以本件被告甲○○罪證明確，予以論罪科刑，固非無見，惟
    本件被告乙○○係在被告吳登立先行出手攻擊後，始基於防
    衛自己之意思，而有阻格之動作，核屬正當防衛（詳後述）
    ，係原判決認被告甲○○係與被告乙○○互毆，因而各自受
    有傷害，其事實認定尚有未洽。且以告訴人乙○○受傷程度
    之嚴重，原審僅量處拘役55日，亦顯屬過輕，上訴人上訴意
    旨執此指摘原判決不當，為有理由，自應由本院將原判決予
    以撤銷改判。爰審酌被告甲○○僅因行車問題即持機車大鎖
    攻擊告訴人乙○○，更造成告訴人乙○○受有嚴重之傷害，
    並住院達11日，其犯罪所生損害嚴重，惡性非輕，且其於犯
    後猶矢口否認犯行，飾詞圖卸，犯後態度不佳，顯無悔意等
    一切情狀，量處如主文所示之刑，並諭知易科罰金之折算標
    準。至被告甲○○所用以毆打告訴人乙○○之機車大鎖1個
    並未經扣案，為免將來執行之困難，爰不併為沒收之諭知。
參、被告乙○○部分:
一、公訴意旨略以：被告乙○○與甲○○二人於94年3月4日10
    時10分許，在高雄市○○區○○路與成功路口，因行車糾紛
    而互毆。乙○○徒手毆打甲○○之左臉頰，致甲○○受有左
    臉頰挫傷之傷害；而甲○○則持機車大鎖毆打乙○○之右手
    與左腳，致乙○○受有右腕橈骨粉碎性骨折、右前臂、右上
    臂、右手掌、手指及左下腿前面瘀青腫脹等傷害。因認被告
    乙○○亦涉有刑法第277條第1項之傷害罪嫌等語。
二、按犯罪事實應依證據認定之，無證據不得認定犯罪事實；次
    按被告之行為不罰者，應諭知無罪之判決，刑事訴訟法第15
    4條第2項、第301條第1項分別定有明文。又按對於現在不法
    之侵害，而出於防衛自己或他人權利之行為，不罰。刑法第
    23條前段定有明文。而刑法上防衛行為，祇以基於排除現在
    不正侵害者為已足，其不正之侵害，無論是否出於防衛者之
    所挑動，在排除之一方仍不失其為防衛權之作用（最高法院
    18年上字第228號判例參照）。
三、訊據被告乙○○堅決否認犯行，辯稱：案發當時伊騎乘腳踏
    車時，甲○○闖紅燈，伊驚呼一句怎麼這樣騎車，甲○○就
    用機車大鎖打伊，造成伊如診斷證明書所載之傷害，伊並未
    出手等語；辯護意旨並認告訴人甲○○並未因遭毆打而受有
    傷害，其診斷證明書上所載，乃係手術後傷口等語。經查：
    （一）依告訴人甲○○病歷之記載，告訴人甲○○曾於94年
          3月4日前往「謝明容耳鼻喉科診所」就診，當時依告
          訴人甲○○主訴其「左臉及頸部於今日下午遭打擊」
          （原文記載CC:Left face and neck hit this
          afternoon）。而醫師謝明容診斷後發現其左口顎部
          蓋口處有許多充血之挫傷（left bucc-mandibular
          flap with some contusion and congestion），惟
          並無撕裂傷（no laceration），此有告訴人甲○○
          病歷資料影本在卷可稽。足認告訴人甲○○左臉部確
          於94年3 月4 日受有充血、挫傷之傷害。然衡以告訴
          人甲○○左臉頰部既曾因患有口腔惡性腫瘤而進行手
          術，並因而留有術後創口，此經告訴人甲○○自承在
          卷，則果若被告乙○○真有先行出手攻擊告訴人成登
          立左臉之術後創口，則告訴人甲○○左臉創口自當受
          傷非輕。惟依其病歷則記載無撕裂傷（no
          laceration），則其所受充血挫傷是否真係被告吳進
          勳主動攻擊所致，實非無疑。
    （二）告訴人甲○○就被告乙○○何以受有上開傷害及其自
          己是否有持機車大鎖乙節，先於警訊中供稱：「…他
          又一拳打過來，我便隨手拿起機車踏板上之機車大鎖
          抵擋，他那一拳剛好打在我的機車大鎖上，我沒有打
          他。」（參94年3 月18日警詢筆錄）；復於偵查中供
          稱：「…他又出手打我，但是沒有打到，自己反而跌
          倒，他手部受傷是他自己跌倒造成，…。」、「瘀血
          是因為他打我，沒有打到，手部反而撞到地上而受傷
          …」、「（問：從頭到尾有無拿起大鎖？）有，後來
          我追乙○○至前金國中那邊的耳鼻喉科附近，有一個
          歐吉桑勸說算了，所以我又把大鎖放下來…」（參94
          年6 月6 日偵訊筆錄），並稱：「（問：毆打原因？
          ）他出手打我這裡（比左臉煩），我有回手。」、「
          （問：你回手打到他哪裡？）我沒有打到。」（參本
          院94年10月6 日勘驗筆錄）是其先後供述不一，且多
          有避重就輕且與事實不符之詞，不足採信，已如前述
          。反觀證人乙○○證述之情節，則無其他瑕疵，自較
          告訴人甲○○指述之情節可採。再衡以被告甲○○在
          原即有術後創口在身之情形下，如係被告乙○○先行
          出手後雙方互毆，則被告二人所受傷勢輕重程度當不
          至於相去甚遠，足認被告乙○○辯稱係告訴人甲○○
          先行出手攻擊乙節，足堪採信。
    （三）本件既係告訴人甲○○先行出手攻擊被告乙○○，且
          更持機車大鎖先行攻擊，並造成被告乙○○受有左腕
          橈骨粉碎性骨折之傷害，則在此情形下，被告乙○○
          縱有出手組格告訴人甲○○之攻擊，亦屬對於現在不
          法之侵害，而出於防衛自己權利之行為，核與刑法正
          當防衛之要件相符。綜上所述，被告乙○○既係基於
          防衛自己權利之意思，對於現在不法之侵害，而出手
          防衛，符合刑法第23條正當防衛規定之要件，其行為
          依法自屬不罰，依法應諭知無罪之判決。
肆、按檢察官聲請以簡易判決處刑之案件，經法院認為有第四百
    五十一條之一第四項但書之情形者，應適用通常訴訟程序審
    判之，刑事訴訟法第四百五十二條定有明文；且對於簡易判
    決之上訴，準用刑事訴訟法第三編第一章及第二章之規定。
    管轄第二審之地方法院合議庭受理簡易判決上訴案件，應依
    通常程序審理。其認案件有刑事訴訟法第四百五十二條之情
    形者，應撤銷原判決，逕依通常程序為第一審判決，法院辦
    理刑事訴訟簡易程序案件應行注意事項第十四項亦有規定；
    查本院於本件審判中發現被告乙○○應為無罪之判決，而有
    刑事訴訟法第451條之1第4項但書第3款之情形，依前揭法律
    規定，應由本院合議庭逕依通常程序審理後，而為第一審之
    判決，檢察官如不服本判決，仍得於法定上訴期間內，就被
    告乙○○部分，向管轄之第二審法院提起上訴，附此敘明。
據上論斷，應依刑事訴訟法第455條之1第1項、第3項、第452條
、第451條之1第4項但書第3款、第369條第1項前段、第364條、
第299條第1項前段、第301條第1項，刑法第277條第1項、第41條
第1 項前段，罰金罰鍰提高標準條例第1 條前段、第2 條，判決
如主文。
本案經檢察官丙○○到庭執行職務。
中　　華　　民　　國　　94　　年　　11　　月　　30　　日
                  刑事第九庭  審判長法官   張世賢
                                    法官   陳建和
                                    法官   王啟明
以上正本證明與原本無異。
公訴人如不服本件關於乙○○無罪判決，應於判決送達後10日內
，向本院提出上訴狀。
本判決關於甲○○傷害罪部分不得上訴。
中　　華　　民　　國　　94　　年　　11　　月　　30　　日
　　　　　　　　 　　　　　　       書記官  陳心儀
附錄所犯法條:
中華民國刑法第277條第1項:
傷害人之身體或健康者，處3年以下有期徒刑、拘役或1千元以下
罰金。
